ACORDAO-COMPLETO-2467103

ACÓRDÃO 7957/2021 ATA 17/2021 - SEGUNDA CÂMARA

VISTOS, relatados e discutidos estes autos de pensão especial de ex-combatentes, fundamentada nos arts. 30 da Lei n. 4.242/1963, em favor das beneficiárias Arlete de Queiroz Telles Scarillo; Aurea Gasperoni Cabral; Izaura Cabral Garcia e Rosangela Hias da Silva.
ACORDAM os Ministros do Tribunal de Contas da União, reunidos em sessão da 2ª Câmara, com fundamento no art. 71, III e IX, da Constituição de 1988, e nos arts. 1º, inciso V, e 39, inciso II, da Lei n. 8.443/1992, diante das razões expostas pelo Relator, em:
9.1. considerar ilegais os atos de concessão de pensão especial a Arlete de Queiroz Telles Scarillo; Aurea Gasperoni Cabral; Izaura Cabral Garcia e Rosangela Hias da Silva e negando-lhes o respectivo registro;
9.2. dispensar o ressarcimento das quantias indevidamente recebidas de boa-fé, consoante o disposto na Súmula 106 do Tribunal;
9.3. determinar ao Comando do Exército que adote as seguintes medidas:
9.3.1. nos termos do art. 262, caput, do Regimento Interno deste Tribunal, c/c art. 19, inciso II, da IN- TCU 78/2018, faça cessar, no prazo de 15 (quinze) dias contados da ciência desta deliberação, os pagamentos decorrentes do ato considerado ilegal pelo item 9.1 deste Acórdão, alertando a autoridade administrativa omissa no sentido de que ela estará sujeita à responsabilidade solidária pelo eventual débito, nos termos do art. 262, caput, do RITCU;
9.3.2. dê ciência do inteiro teor desta deliberação às interessadas indicadas no item 9.1 deste Acórdão, no prazo de 15 (quinze) contados da ciência deste Acórdão; 
9.3.3. disponibilize a este Tribunal, por meio do Sistema e-Pessoal, no prazo de 30 (trinta) dias contados da ciência deste Acórdão, os comprovantes de que as interessadas indicadas no item 9.2 deste Acórdão tomaram ciência da presente deliberação; e
9.4. orientar à Secretaria de Fiscalização de Atos de Pessoal (Sefip) que monitore o cumprimento das determinações ora expedidas, representando a este Tribunal em caso de irregularidades.

Atos de Pensão especial de ex-combatente da unidade emissora Comando do Exército, enviados ao TCU pela unidade de controle interno Centro de Controle Interno do Exército, para fins de análise e julgamento.

Segunda Câmara

Comando do Exército.

3. Interessados/Responsáveis:
3.1. Interessados: Arlete de Queiroz Telles Scarillo (XXX.888.648-XX); Aurea Gasperoni Cabral (XXX.571.758-XX); Izaura Cabral Garcia (XXX.867.318-XX); Rosangela Hias da Silva (XXX.976.788-XX).

13.1. Ministros presentes: Augusto Nardes (na Presidência), Aroldo Cedraz e Raimundo Carreiro (Relator).
13.2. Ministro-Substituto convocado: Augusto Sherman Cavalcanti.
13.3. Ministros-Substitutos presentes: Marcos Bemquerer Costa e André Luís de Carvalho.

RAIMUNDO CARREIRO

Adoto como relatório, com ajustes de forma, a instrução lavrada pela Secretaria de Fiscalização de Pessoal-Sefip (peça 7) , cuja proposta de encaminhamento foi endossada pelo diretor da Unidade (peça 8) e pelo Ministério Público junto ao TCU, na pessoa da Procuradora-Cristina Machado da Costa e Silva (peça 9) .
"INTRODUÇÃO
Trata-se de atos de pensão especial de ex-combatente, submetidos, para fins de registro, à apreciação do Tribunal de Contas da União (TCU) , de acordo com o art. 71, inciso III, da Constituição Federal.  Os atos foram cadastrados e disponibilizados ao TCU por intermédio do Sistema e-Pessoal, na forma do art. 2º e 4º da Instrução Normativa TCU 78/2018.
EXAME TÉCNICO
Procedimentos aplicados
Os procedimentos para exame, apreciação e registro de atos de pessoal encontram-se estabelecidos na Instrução Normativa TCU 78/2018 e na Resolução TCU 206/2007. Essas normas dispõem que os atos de pessoal disponibilizados por meio do e-Pessoal devem ser submetidos previamente a críticas automatizadas, com base em parâmetros predefinidos.
As críticas das informações cadastradas na etapa de coleta do ato foram elaboradas e validadas levando-se em conta as peculiaridades de cada ato. Os itens verificados nessa etapa são inerentes a dados cadastrais, fundamentos legais, mapa de tempo, ficha financeira, assim como eventuais ocorrências de acumulação. Trata-se de verificações abrangentes, minuciosas e precisas e sem a necessidade de ação humana e, portanto, menos suscetível a falhas. As críticas aplicadas estão discriminadas no sistema, no Menu e-Pessoal, opção "Crítica", que podem ser acessadas mediante concessão de perfil específico a servidores do TCU responsáveis pela análise.
Além das críticas automatizadas, há verificação humana adicional no caso de haver alertas do sistema ou informações não formatadas, como esclarecimentos do gestor ou do controle interno.  
As críticas também consideram os registros do Sistema Integrado de Administração de Recursos Humanos (Siape) . O Siape disponibiliza informações atualizadas sobre as parcelas que integram os proventos, diferentemente, portanto, do e-Pessoal, que informa as parcelas no momento do registro do ato. 
O amparo que concede o direito a percepção da aludida pensão às filhas dos instituidores é tratado na Lei nº 4.242, de 17 de julho de 1963, que em seu artigo 30, assim expressou-se:
Art 30. É concedida aos ex-combatentes da Segunda Guerra Mundial, da FEB, da FAB e da Marinha, que participaram ativamente das operações de guerra e se encontram incapacitados, sem poder prover os próprios meios de subsistência e não percebem qualquer importância dos cofres públicos, bem como a seus herdeiros, pensão igual à estipulada no art. 26 da Lei n.º 3.765, de 4 de maio de 1960.            
Parágrafo único. Na concessão da pensão, observar-se-á o disposto nos arts. 30 e 31 da mesma Lei nº 3.765, de 1960.  
Entende-se que as herdeiras têm que atender as mesmas condições que deram ao instituidor o direito inicial ao benefício, quais sejam:
Sem incapaz sem poder prover os próprios meios de subsistência; e
não percebem qualquer importância dos cofres públicos.
Esse também é o entendimento do Superior Tribunal de Justiça, conforme ilustra a ementa da seguinte deliberação publicada no DJe de 24/11/2015 (grifos inseridos) :
'ADMINISTRATIVO. PENSÃO ESPECIAL DE EX-COMBATENTE. LEI DE REGÊNCIA. DATA DO ÓBITO DO INSTITUIDOR. ART. 30 DA LEI N. 4.262/63. FILHA MAIOR. BENEFÍCIO DE NATUREZA ASSISTENCIAL. REQUISITOS ESPECÍFICOS. COMPROVAÇÃO. NÃO OCORRÊNCIA.
1. Trata-se, na origem, de Ação Ordinária contra a União objetivando a concessão de pensão especial de ex-combatente, por reversão do benefício inicialmente concedida à sua genitora.
2. Na hipótese dos autos, o falecimento do ex-combatente ocorreu na vigência das Leis 4.242/1963 e 3.765/1960.
3. Nos termos do art. 30 da Lei 4.242/1963, são requisitos para o pagamento da pensão especial de ex-combatente: 1) ser o ex-militar integrante da FEB, da FAB ou da Marinha; 2) ter efetivamente participado de operações de guerra; 3) encontrar-se o ex-militar, ou seus dependentes, incapacitados, sem poder prover os próprios meios de subsistência; e 4) não perceber nenhuma importância dos cofres públicos. Tais requisitos estendem-se também aos dependentes, que devem provar o seu preenchimento. Precedentes.
4. Incontroverso, nos autos, que a ora agravante percebe dos cofres públicos benefício previdenciário de aposentadoria e pensão decorrente do falecimento de seu marido (ex-servidor público) . Logo, não preenche um dos requisitos específicos do art. 30 da Lei 4.242/1963, qual seja, ser 'incapacitados, sem poder prover os próprios meios de subsistência" e não receber 'qualquer importância dos cofres públicos'. Agravo regimental improvido.' (AgRg no AgRg no REsp 1555454/SP, Ministro Relator HUMBERTO MARTINS, SEGUNDA TURMA, Julgamento: 17/11/2015) '.
Averiguações realizadas pelo Comando do Exército, constataram que as beneficiárias não cumprem os requisitos para o recebimento de tais proventos, conforme pode ser verificado pela leitura dos atos de concessão (formulário E-Pessoal) .
O Controle Interno do Comando do Exército foi de parecer pela ilegalidade dos atos baseando-se: Parecer nº 0446/2017/CJACEAx/CGU/AGU, aprovado pelo Despacho nº 1077/2017/CAJCEx/AGU, da Consultoria Jurídica Adjunta ao Comando do Exército, de 13 de novembro de 2017, segundo o qual os requisitos específicos previstos no art. 30 da Lei nº 4.242/1963 devem ser preenchidos não apenas pelo ex-combatente, mas também por seus dependentes amparados por aquela lei, devido à natureza assistencial da pensão especial, conforme julgados reiterados do Superior Tribunal de Justiça (Precedentes: AgRg no REsp 1073262/SC, Rel. Ministro ARNALDO ESTEVES LIMA, QUINTA TURMA, julgado em 17/06/2010, DJe 02/08/2010, AgRg no Ag 1407008/RN, Rel. Ministro ARNALDO ESTEVES LIMA, PRIMEIRA TURMA, julgado em 21/08/2012, DJe 31/08/2012, AgInt no REsp 1609340/ES, Rel. Ministra ASSUSETE MAGALHÃES, SEGUNDA TURMA, julgado em 20/04/2017, DJe 02/05/2017) .
Como os atos ingressaram no TCU há menos de 5 anos, é desnecessária a prévia oitiva das interessadas, nos termos do Acórdão 587/2011-TCU-Plenário. 
Dessa forma, esta unidade técnica é de parecer pela ilegalidade de tais atos por estarem em desacordo com o que preconiza o art. 30 da Lei nº 4242/63, uma vez que as beneficiárias não preenchem os requisitos para se apresentarem no rol de beneficiários das pensões em estudo.
CONCLUSÃO
A abrangência e a profundidade das verificações levadas a efeito fundamentam convicção de que os atos podem ser apreciados pela ilegalidade, em razão das irregularidades apontadas que representam afronta à legislação e à jurisprudência de referência.
PROPOSTA DE ENCAMINHAMENTO
Ante o exposto, com fundamento no art. 71, inciso III, da Constituição Federal, no art. 1º, inciso V, e art. 39, incisos I e II, da Lei 8.443/1992, no art. 260 do Regimento Interno do Tribunal de Contas da União, propõe-se: 
a) Considerar ILEGAIS e recusar registro dos atos de Pensão especial de ex-combatente de JOSE DE QUEIROS TELLES, ARLINDO DAMASIO CABRAL e AGOSTINHO HIAS do quadro de pessoal do órgão/entidade COMANDO DO EXÉRCITO, com base nos arts. 71, inciso III, da Constituição Federal, 1º, inciso V, e 39, inciso II, da Lei 8.443/1992 e 260, § 1º, do Regimento Interno;
b) dispensar o ressarcimento das quantias indevidamente recebidas de boa-fé pelas beneficiárias, consoante o disposto no Enunciado 106 da Súmula da Jurisprudência do TCU;
c) Determinar ao Comando do Exército que:
c.1) no prazo de 15 (quinze) dias, a contar da ciência desta deliberação, abstenha-se de realizar pagamentos decorrentes dos atos impugnados, indicados no subitem 9.2 acima, sujeitando-se a autoridade administrativa omissa à responsabilidade solidária, nos termos do art. 262, caput, do Regimento Interno/TCU;
c.2) dê ciência, no prazo de 15 (quinze) dias, a contar do recebimento da notificação deste Acórdão, do inteiro teor desta deliberação às beneficiárias, notadamente no que diz respeito ao enquadramento da sua situação fática às disposições do art. 30 da Lei 4.242/1963, encaminhando a este Tribunal, no prazo de 30 (trinta) dias, comprovante da referida ciência;
c.3) alerte as interessadas de que o efeito suspensivo proveniente da interposição de possíveis recursos perante o TCU não as exime da devolução dos valores percebidos indevidamente após a respectiva notificação, caso os recursos não sejam providos;
c.4) determinar à Sefip que monitore o cumprimento da medida indicada no subitem c.1)  supra, representando a este Tribunal, caso necessário."
É o Relatório.

não há

Procuradora-Geral Cristina Machado da Costa e Silva.

PESSOAL. PENSÃO ESPECIAL DE EX-COMBATENTE. NÃO COMPROVAÇÃO DE INVALIDEZ DA BENEFICIÁRIA PRÉ-EXISTENTE AO ÓBITO DO INSTITUIDOR. ILEGALIDADE. NEGATIVA DE REGISTRO. DETERMINAÇÕES.

PENSÃO ESPECIAL DE EX-COMBATENTE (PEEC)

Secretaria de Fiscalização de Integridade de Atos e Pagamentos de Pessoal e de Benefícios Sociais (Sefip).

Em exame atos de pensão especial de ex-combatente concedidos pelo Comando do Exército para beneficiárias de Agostinho Hias (peça 3) , José de Queiros Telles (peça 4) e Arlindo Damasio Cabral (peça 5) .
2.	A partir das críticas aplicadas aos atos em questão, amparadas em sindicâncias conduzidas pelo Comando do Exército, a Secretaria de Fiscalização de Pessoal (Sefip) emitiu parecer pela ilegalidade dos três atos. O Ministério Público de Contas, em parecer de cota singela, acompanhou a unidade técnica.
3.	Passo a deliberar.
4.	Inicialmente, destaco que os atos em questão tratam de reversão de pensão especial pra beneficiárias de segunda ordem. Os óbitos dos instituidores originais da pensão ocorreram em 19/7/1972 (Sr. Agostinho Hias) , 1/6/1974 (Sr. José de Queiros Telles) e 17/3/1979 (Sr. Arlindo Damasio Cabral) .
5.	Com base nos dados colhidas nas fichas de informações, constato que as beneficiárias se habilitaram à reversão da pensão após o falecimento das pensionistas iniciais, em 28/1/2016 (peça 3) , 9/4/2018 (peça 4) e 3/5/2011 (peça 5) .
6.	O fundamento da pensão especial aos ex-combatentes nos casos em apreciação é o art. 30 da Lei 4.242/1963 (posteriormente revogado pela Lei 8.059/1990) , c/c o art. 26 da Lei 3.765/1960:
Lei 4.242/1963, Art 30. É concedida aos ex-combatentes da Segunda Guerra Mundial, da FEB, da FAB e da Marinha, que participaram ativamente das operações de guerra e se encontram incapacitados, sem poder prover os próprios meios de subsistência e não percebem qualquer importância dos cofres públicos, bem como a seus herdeiros, pensão igual à estipulada no art. 26 da Lei n.º 3.765, de 4 de maio de 1960. (Revogado pela Lei nº 8.059, de 1990) (grifos acrescidos) 
...
Lei 3.765/1960, Art. 26. Os veteranos da campanha do Uruguai e Paraguai, bem como suas viúvas e filhas, beneficiados com a pensão especial instituída pelo Decreto-lei nº 1.544, de 25 de agôsto de 1939, e pelo art. 30 da Lei nº 488, de 15 de novembro de 1948, e os veteranos da revolução acreana, beneficiados com a pensão vitalícia e intransferível instituída pela Lei nº 380, de 10 de setembro de 1948, passam a perceber a pensão correspondente a deixada por um 2º sargento, na forma do art. 15 desta lei.
7. 	Por se tratar de benefício de natureza assistencial, a habilitação à pensão especial do art. 30 da Lei 4.242/1963 requer do herdeiro a comprovação das condições que deram ao instituidor (ou ao beneficiário anterior) o direito à percepção da espécie: encontrar-se incapacitado, sem poder prever os próprios meios de subsistência e não receber qualquer importância dos cofres públicos.
8.	Resgato o entendimento do Superior Tribunal de Justiça, conforme a deliberação publicada no DJe de 24/11/2015:
'ADMINISTRATIVO. PENSÃO ESPECIAL DE EX-COMBATENTE. LEI DE REGÊNCIA. DATA DO ÓBITO DO INSTITUIDOR. ART. 30 DA LEI N. 4.262/63. FILHA MAIOR. BENEFÍCIO DE NATUREZA ASSISTENCIAL. REQUISITOS ESPECÍFICOS. COMPROVAÇÃO. NÃO OCORRÊNCIA.
1. Trata-se, na origem, de Ação Ordinária contra a União objetivando a concessão de pensão especial de ex-combatente, por reversão do benefício inicialmente concedida à sua genitora.
2. Na hipótese dos autos, o falecimento do ex-combatente ocorreu na vigência das Leis 4.242/1963 e 3.765/1960.
3. Nos termos do art. 30 da Lei 4.242/1963, são requisitos para o pagamento da pensão especial de ex-combatente: 1) ser o ex-militar integrante da FEB, da FAB ou da Marinha; 2) ter efetivamente participado de operações de guerra; 3) encontrar-se o ex-militar, ou seus dependentes, incapacitados, sem poder prover os próprios meios de subsistência; e 4) não perceber nenhuma importância dos cofres públicos. Tais requisitos estendem-se também aos dependentes, que devem provar o seu preenchimento. Precedentes.
4. Incontroverso, nos autos, que a ora agravante percebe dos cofres públicos benefício previdenciário de aposentadoria e pensão decorrente do falecimento de seu marido (ex-servidor público) . Logo, não preenche um dos requisitos específicos do art. 30 da Lei 4.242/1963, qual seja, ser 'incapacitados, sem poder prover os próprios meios de subsistência" e não receber 'qualquer importância dos cofres públicos'. Agravo regimental improvido.' (AgRg no AgRg no REsp 1555454/SP, Ministro Relator HUMBERTO MARTINS, SEGUNDA TURMA, Julgamento: 17/11/2015) '.
9.	Nos atos ora examinados, não há comprovação de que as filhas beneficiárias seriam inválidas à época do falecimento dos respectivos instituidores, portanto não fazem jus ao benefício pensional previsto no art. 30 da Lei 4.242/1963. Em consequência, as concessões de pensão especial de ex-combatente tratadas nos atos em questão devem ser consideradas ilegais, com a correspondente negativa de registro, por ausência de suporte jurídico que as sustentem, aplicando-se a orientação fixada no verbete da Súmula/TCU 106 às parcelas indevidamente recebidas pelas interessadas.
10.	Outrossim, de conformidade com o art. 262 do Regimento Interno/TCU, importa determinar ao Comando do Exército que faça cessar os pagamentos decorrentes dos atos impugnados, sob pena de responsabilidade solidária da autoridade administrativa omissa. 
11.	Como os atos foram enviados ao TCU em 18/2/2021, há menos de cinco anos, podem ser apreciados sem a necessidade de prévia oitiva das interessadas, restando afastada a hipótese de registro tácito dos atos (conforme entendimentos no RE 636.553/RS e no Acórdão 122/2021-TCU-Plenário, Relator Ministro Walton Alencar Rodrigues) .  
12.	Diante das considerações aqui alinhadas, em linha com os posicionamentos da unidade técnica e do Ministério Público de Contas, Voto no sentido de que esta Segunda Câmara adote a proposta de Acórdão que ora submeto à apreciação.
TCU, Sala das Sessões, em 25 de maio de 2021.
RAIMUNDO CARREIRO 
Relator